臺北高等行政法院判決
　　　　　　　　　　　　　　　　　　 95年度訴字第02378號
　　　　　　　　　　　　　　　.
原　　　告　甲○○
被　　　告　臺北市政府社會局
代　表　人　師豫玲（局長）
訴訟代理人　丙○○
　　　　　　丁○○
　　　　　　乙○○
上列當事人間因低收入戶事件，原告不服臺北市政府中華民國95
年6 月21日府訴字第09578001100 號訴願決定，提起行政訴訟。
本院判決如下：
　　主  文
原告之訴駁回。
訴訟費用由原告負擔。
　　事  實
一、事實概要：
    原告於民國（下同）95年3 月13日向被告申請核定為臺北市
    低收入戶，經臺北市信義區公所初審後以95年3 月27日北市
    信社字第09530554800 號函送被告複核，被告審認原告全戶
    平均每人每月收入超過臺北市95年度最低生活費標準新臺幣
    （下同）14,377元，及全戶存款投資平均每人超過15萬元、
    土地及房屋價值超過500 萬元，與社會救助法第4 條第1 項
    規定未合，乃以95年4 月17日北市社二字第09533343700 號
    函（下稱原處分）否准原告所請。原告不服，提起訴願，遭
    決定駁回，遂提起本件行政訴訟。
二、兩造聲明：
  (一)原告聲明求為判決（原告未於準備程序及言詞辯論期日到場
    ，依其起訴狀所為之聲明及陳述記載）：
    1.被告應准予原告低收入戶之輔助。
    2.訴訟費用由被告負擔。
  (二)被告聲明求為判決：
    1.原告之訴駁回。
    2.訴訟費用由原告負擔。
三、兩造之爭點：
　(一)原告主張之理由：
    原告有提供資料證明原告的確受意外重大傷害，如無身體不
    適何須申請補助，被告卻沒有說明實情。如果原告有工作，
　　何需自行負擔健保費呢？原告不解為何要去認列根本沒有的
　　資金來源。原告父親詹萬紫（36年12月26日出生）年歲已大
    而且曾經作過心臟及椎骨手術，原告父親感謝對他僅存的土
　　地給予如此高的評價，被告有無意購買該塊土地，可詳談細
　　節。原告母親詹黃美鳳（40年1 月24日）得有糖尿病數年且
    持續治療中，母親在93年度有一筆1 百萬元的定存，原告想
　　請問被告，該存款沒有用完的一天嗎？醫療及生活都需要一
　　定的支出。原告弟弟詹欽文（63年4 月13日）是個負責任的
　　男人，為當兵前即告知原告會負起照顧家人的重擔。天下父
    母心，如果真要變賣祖先所留之遺物才能為子孫留下血脈，
    原告父母只能忍痛割捨，希望變賣土地時，政府不要再低價
    收購了，請求判決如訴之聲明。
　(二)被告主張之理由：
    1.臺北市政府90年8 月23日府秘二字第9010798100號公告：
      「主旨：公告本府主管業務委任事項，並自90年09月01日
      起生效。‧‧‧公告事項‧‧‧四、本府將下列業務委任
      本府社會局，以該局名義執行之‧‧‧（三）社會救助法
      中有關本府權限事項。‧‧‧」被告94年5 月9 日北市社
      二字第09434841700 號函：「本市低收入戶申請案，自94
      年4 月1 日起工作收入認定之『初任人員（無工作經驗者
      ）平均薪資調整為23,910元，請查照。』被告94年8 月16
      日北市社二字第09438115400 號函：「主旨：有關『中低
      收入老年生活津貼』、『低收入戶』及『身心障礙者生活
      補助』合計利息收入之換算利率乙案，請查照惠辦。說明
      ：‧‧‧二、93年財稅資料之利息收入換算利率，依臺灣
      銀行提供之93年1 月1 日至93年12月31日1 年期定期存款
      之平均『固定利率』（即1.463 ％）計算。」
    2.本市低收入戶申請案，依社會救助法第5 條規定，家庭總
      收入應計人口範圍，除申請人外，包括：配偶、直系血親
      及同一戶籍或共同生活之兄弟姊妹等。查原告離婚，未育
      子女，原告之父親及母親為直系血親尊親屬，及原告之弟
      戶籍同址分戶並共同生活，故原告全戶家庭總收入應列計
      人口範圍含原告及其父親、母親、弟弟共計4 人，依財政
      部臺北市國稅局所提供最近1 年度（93年度）財稅資料顯
      示及原告於訴願階段所附相關資料，原告家庭總收入、存
      款投資、全家人口土地及房屋價值，經核計如下：
        (1)原告甲○○（61年8 月30日生），現年34歲，有1 筆
          薪資所得117,367 元，有2 筆營利所得計91元，查所
          補附財團法人國泰綜合醫院95年4 月15日出具勞工保
          險傷病診斷書「診斷病名為尾椎脫位，92年9 月至95
          年4 月15日實際治療11次，暫不宜彎腰負重及搬提重
          物之工作，醫囑建議復健治療」，未達社會救助法第
          5-3 條之各款情事，被告機關查原告之勞保投保資料
          ，其最近1 次加保日期94年5 月16日及退保日期94年
          9 月30日，依社會救助法第5-1 條有工作能力未就業
          者，以基本工資每月15,840元核算，故核計每月收入
          為15,848元。
        (2)原告之父親詹萬紫（民國36年12月26日生），現年59
          歲，屬社會救助法第5-3 條規定之具工作能力者，有
          1 筆執業所得640 元，有1 筆利息所得4,082 元，無
          工作能力減損之情事，依社會救助法第5-1 條，故薪
          資所得以各業員工初任人員平均薪資每月23,910元計
          算，故核計每月收入為24,303元。依臺灣銀行提供之
          93年1 年期定期存款之平均固定利率1.463 ﹪計算，
          推算存款本金為279,016 元，有8 筆土地之地目為道
          路用地現值計69,967元，依社會救助法第5-3 條（2
          ）規定，前述土地價值不予計算，有19筆土地之地目
          為林、旱、田及建地，則須計算公告現值計10,891,
          640 元，有1 筆房屋公告現值167,200 元，不動產價
          值合計11,058,840元。
        (3)原告之母親詹黃美鳳（40年1 月24日生），現年55歲
          ，屬社會救助法第5-3 條規定之具工作能力者，有1
          筆營利所得119 元，有1 筆利息所得14,821元，有1
          筆薪資所得1,700 元，顯不合理，無工作能力減損之
          情事，依社會救助法第5-1 條，故薪資所得以各業員
          工初任人員平均薪資每月23,910元計算，故核計每月
          收入為25,155元，依臺灣銀行提供之93年1 年期定期
          存款之平均固定利率1.463 ﹪計算，推算存款本金為
          1,013,055 元。
        (4)原告之弟詹欽文（63年4月13日生），現年32歲， 屬
          社會救助法第5-3 條規定之具工作能力者，有1 筆薪
          資所得549,948元，有1筆利息所得1,263元， 故核計
          每月收入為45,934元，依臺灣銀行提供之93年1 年期
          定期存款之平均固定利率1.463 ﹪計算，推算存款本
          金為86,329元。
        (5)經原告全戶計4 人，家庭每月總收入約為111,240 元
          ，平均分配全家人口每人每月收入約為27,810元，全
          戶動產（含存款本金）合計1,378,400 元，平均每人
          為344,600 元，不動產（含土地19筆及房屋1 筆）價
          值合計11,058,840元。依社會救助法及95年度臺北市
          最低生活費標準暨家庭財產金額（全戶平均每人每月
          總收入為14,377元，全家人口之存款投資平均每人不
          超過15萬元及全家人口之土地房屋價值不超過500 萬
          元），經重新審核後，原告全戶平均每人每月收入、
          平均每人動產及不動產金額皆超過標準，不符合本市
          低收入戶資格。從而，被告所為本件否准原告低收入
          戶申請之處分，揆諸前揭說明與規定，並無不合，請
          續予維持。至被告95年4 月17日北市社二字第095333
          43700 號函誤植乙節，業經被告以95年4 月27日北市
          社二字第09534520600 號函（依法行政程序法第101
          條）更正，並函知原告在案，併予敘明。
　　理  由
一本件原告受合法通知無正當理由而未於言詞辯論期日到場，核
  無民事訴訟法第386 條各款所列情形，爰依行政訴訟法第218
  條準用民事訴訟法第385 條、第386 條之規定，由被告聲請而
  為一造辯論判決。又本件原告起訴時，被告之代表人為薛承泰
  ，嗣於訴訟中變為師豫玲，茲據新任代表人具狀聲明承受訴訟
  ，經核無不合，應予准許。
二按本法所稱主管機關：在中央為內政部；在直轄市為直轄市政
  府；在縣（市）為縣（市）政府，社會救助法第3 條有明文規
  定。台北市政府為直轄市政府，依上開規定，為在直轄市辦理
  社會救助法業務之主管機關。惟台北市政府90年8 月23日以府
  秘二字第9010798100號公告，依據行政程序法第15條及台北市
  政府組織自治條例第2 條第2 項規定，將社會救助法中有關其
  權限事項，委任被告執行，合先敘明。
三原告起訴主張：原告已有提供資料證明其確受意外致重大傷害
  ，身體不適，始申請補助。若有工作何需自行負擔健保費呢？
  為何要認列根本沒有的資金來源？其父親曾動過心臟及脊椎手
  術，僅存的土地卻認列這麼高的評價，被告是否有意願購買？
  母親患家族遺傳糖尿病，有1 筆約100 萬元定期存款，難道沒
  有用完的時候嗎？弟弟曾表示會負起照顧其與家人之重擔，被
  告認原告不符申請低收入戶資格，顯有違誤，爰提起本件行政
  訴訟，請求判決如聲明所示云云。
四被告則以: 臺北市低收入戶申請案，依社會救助法第5 條規定
  ，家庭總收入應計人口範圍，除申請人外，包括：配偶、直系
  血親及同一戶籍或共同生活之兄弟姊妹等。查原告離婚，未育
  子女，原告之父親及母親為直系血親尊親屬，及原告之弟戶籍
  同址分戶並共同生活，故原告全戶家庭總收入應列計人口範圍
  含原告及其父親、母親、弟弟共計4 人，依財政部臺北市國稅
  局所提供最近1 年度（93年度）財稅資料顯示及原告於訴願階
  段所附相關資料，原告家庭總收入、存款投資、全家人口土地
  及房屋價值，平均每人每月所得為27,810元，每人存款投資為
  344,600 元，全戶土地及房屋價值為11,058,840元，超過臺北
  市95年度最低生活費標準14 , 377元，及全戶存款投資平均每
  人超過15萬元、土地及房屋價值超過500 萬元，與社會救助法
  第4 條第1 項規定未合，原處分否准其低收入戶資格之申請，
  並無違誤，求為判決駁回原告之訴等語，資為抗辯。
五按社會救助法第4 條規定：「本法所稱低收入戶，指經申請戶
  籍所在地直轄市、縣（市）主管機關審核認定，符合家庭總收
  入平均分配全家人口，每人每月在最低生活費以下，且家庭財
  產未超過中央、直轄市主管機關公告之當年度一定金額者。‧
  ‧‧第1 項所稱家庭財產，包括動產及不動產，其金額應分別
  定之。‧‧‧」第5 條規定：「前條第1 項所稱家庭，其應計
  算人口範圍，除申請人外，包括下列人員：一、配偶。二、直
  系血親。三、同一戶籍或共同生活之兄弟姊妹。四、前3 款以
  外，認列綜合所得稅扶養親屬免稅額之納稅義務人。前項各款
  人員有下列情形之一者，不列入應計算人口範圍：一、不得在
  臺灣地區工作之非本國籍配偶或大陸地區配偶。二、未共同生
  活且無扶養事實之特定境遇單親家庭直系血親尊親屬。三、無
  工作收入、未共同生活且無扶養能力之已結婚直系血親卑親屬
  。四、應徵集召集入營服兵役或替代役現役。五、在學領有公
  費。六、入獄服刑、因案羈押或依法拘禁。七、失蹤，經向警
  察機關報案協尋未獲，達6 個月以上。」第5 條之2 規定：「
  下列土地，經直轄市、縣（市）主管機關認定者，不列入家庭
  之不動產計算：一、未產生經濟效益之原住民保留地。二、未
  產生經濟效益之公共設施保留地及具公用地役關係之既成道路
  。前項第1 款土地之認定標準，由中央原住民族事務主管機關
  會商本法中央及地方主管機關定之。」第5 條之3 規定：「本
  法所稱有工作能力，指16歲以上，未滿65歲，而無下列情事之
  一者‧‧‧三、罹患嚴重傷、病，必須3 個月以上之治療或療
  養致不能工作。‧‧‧」第10條第1 項規定：「低收入戶得向
  戶籍所在地直轄市、縣（市）主管機關申請生活扶助。」臺北
  市政府90年8 月23日府秘二字第9010798100號公告：「主旨：
  公告本府主管業務委任事項，並自90年9 月1 日起生效。‧‧
  ‧公告事項‧‧‧四、本府將下列業務委任本府社會局，以該
  局名義執行之‧‧‧（三）社會救助法中有關本府權限事項。
  ‧‧‧」94年10月12日府社二字第09404268900 號公告：「主
  旨：公告本市95年度最低生活費標準、家庭財產金額暨低收入
  戶家庭生活扶助標準表。‧‧‧公告事項：本市95年度最低生
  活費標準定為每人每月新臺幣14,377元整，家庭財產之動產金
  額定為全家人口之存款投資平均每人不超過15萬元，家庭財產
  之不動產金額定為全家人口之土地房屋價值不超過500 萬元，
  低收入戶家庭生活扶助標準表如附件。」被告94年5 月9 日北
  市社二字第09434841700 號函：「本市低收入戶申請案，自94
  年4 月1 日起工作收入認定之『初任人員（無工作經驗者）平
  均薪資』調整為23,910元，請查照。」94年8 月16日北市社二
  字第09438115400 號函釋：「主旨：有關『中低收入老年生活
  津貼』、『低收入戶』及『身心障礙者生活補助』核計利息收
  入之換算利率乙案，請查照惠辦。說明：‧‧‧二、93年度財
  稅資料之利息收入換算利率，係依臺灣銀行提供之93年1 月1
  日至93年12月31日該行牌告定期存款1 年期之平均『固定利率
  』（即為1.463 ％）計算。」
六查原告於95年3 月13日向被告申請核定為臺北市低收入戶，經
  臺北市信義區公所初審後以95年3 月27日北市信社字第095305
  54800 號函送被告複核，被告審認原告全戶平均每人每月收入
  超過臺北市95年度最低生活費標準14,377元，及全戶存款投資
  平均每人超過15萬元、土地及房屋價值超過500 萬元，與社會
  救助法第4 條第1 項規定未合，乃以原處分否准原告所請等事
  實，有臺北市社會扶助調查表、臺北市社會扶助（低收入戶、
  中低收入老人生活津貼、身心障礙者生活補助）訪視調查表、
  離婚協議書、國泰綜合醫院乙種診斷證明書、勞工保險傷病診
  斷書、借住證明、財稅原始資料明細、全戶戶籍資料等件附原
  處分卷可稽，堪以憑認。
七、歸納兩造上述之主張，本件爭執之重點在於被告核計原告及
    其家屬之收入是否正確合法? 經查:
(一)依社會救助法第5 條規定，原告全戶應計算人口範圍為: 原告
  、原告父親、母親、弟弟（經被告審認與訴願人戶籍同址分戶
  並共同生活）等4 人，應列入家庭總收入計算人口，被告核算
  理由如下：
  1.原告（61年8 月30日生），依社會救助法第5 條之3 規定，
    有工作能力，查有薪資所得1 筆117,367 元，被告依勞保局
    電子閘門查詢作業被保險人投保資料查詢查得原告現無加保
    紀錄，乃依社會救助法第5 條之1 第1 項第1 款第4 目規定
　　以基本工資15,8 40 元核算其每月工作收入。另有營利所得
　　2筆 共計91元，是其每月收入為15,848元。
  2.原告父親詹萬紫（36年12月26日生），依社會救助法第5 條
    之3 規定，有工作能力，查無工作所得，且無工作能力減損
    之情事，被告依社會救助法第5 條之1 第1 項第1 款第3 目
    規定，以最近1 年度各業員工初任人員平均薪資每月23,910
    元列計其工作收入，另有職業所得1 筆640 元，利息所得1
    筆4,082 元，是其每月收入為24,304元。其中利息部分以臺
    灣銀行提供之93年1 月1 日至同年12月31日該行牌告定期存
    款1 年期之平均固定利率1.463 ％推算，其存款本金為279,
    016 元。另有土地19筆，公告現值共計10,891,640元（訴願
    人父親另有土地8 筆，地目為道，被告依社會救助法第5 條
    之2 規定，不予列計），房屋1 筆，評定價格為167,200 元
    。土地及房屋價值合計為11,058,840元。
  3.原告母親詹黃美鳳（40年1 月24日生），依社會救助法第5
    條之3 規定，有工作能力，查有薪資所得1 筆1,700 元，每
    月所得142 元，被告審認其低於基本工資顯不合常理，且無
    工作能力減損之情事，乃依社會救助法第5 條之1 第1 項第
    1 款第3 目規定，以最近1 年度各業員工初任人員平均薪資
    每月23,910元列計其工作收入，另有營利所得1 筆119 元，
    利息所得1 筆14,821元，是其每月收入為25,155元。其中利
    息部分以臺灣銀行提供之93年1 月1 日至同年12月31日該行
    牌告定期存款1 年期之平均固定利率1.463 ％推算，其存款
    本金為1,013,055 元。
  4.原告弟弟詹欽文（63年4 月13日生），依社會救助法第5 條
    之3 規定，有工作能力，查有薪資所得1 筆549,948 元，利
    息所得1 筆1,263 元，是其每月收入為45,934元。其中利息
    部分以臺灣銀行提供之93年1 月1 日至同年12月31日該行牌
　　告定期存款1 年期之平均固定利率1.463 ％推算，其存款本
　　金為86,329元。
  5.綜上，原告全戶共4 人，家庭總收入每月為111,241 元，平
    均每人每月所得為27,810元，全戶存款投資共計1,378, 400
    元，每人存款投資為344,600 元，全戶土地及房屋價值為11
    ,058,840元，超過臺北市95年度最低生活費標準14,377元，
　　及全戶存款投資平均每人超過15萬元、土地及房屋價值超過
　　500 萬元。
(二)原告雖提出財團法人國泰綜合醫院95年3 月11日乙種診斷證明
  書及95年4 月15日勞工保險傷病診斷書，主張無工作能力云云
  。惟該等診斷書僅記載「尾椎脫位（以下空白）」、「尾椎脫
  位，暫不宜彎腰負重及搬提重物之工作，宜續門診復健治療，
  建議游泳復健」等語，有上開各診斷書在卷可稽，均未認定原
  告必須3 個月以上治療或療養致不能工作之情事，與前揭社會
  救助法第5 條之3 第3 款規定「罹患嚴重傷、病，必須三個月
  以上之治療或療養致不能工作」要件，尚有未合。是被告認定
  原告係屬有工作能力，並依同法第5 條之1 第1 項第1 款第4
  目規定，以基本工資列計其工作收入，自無違誤。至被告是否
  願意購買原告父親的土地? 原告母親定期存款100 萬元是否用
  盡？原告弟弟表示會照顧家庭等情，與前揭社會扶助法第4 條
  第1 項規定之低收入戶要件，並無關連，尚難據以作為有利於
  原告之認定。
(三)從而，被告所為之原處分，認事用法，核無違法。
八綜上所述，原告所訴各節，均無可採，本件被告以原告全戶共
  4 人，家庭總收入每月為111,241 元，平均每人每月所得為27
  ,810元，全戶存款投資共計1,378,400 元，每人存款投資為34
  4,600 元，全戶土地及房屋價值為11,058,840元，超過臺北市
  95年度最低生活費標準14,377元，及全戶存款投資平均每人超
  過15萬元、土地及房屋價值超過500 萬元，與社會救助法第4
  條第1 項規定未合，否准其低收入戶資格之申請，核無違誤，
  訴願決定遞予維持，亦無不合，原告仍執前詞，訴請撤銷，為
  無理由，應予駁回。
據上論結，本件原告之訴為無理由，爰依行政訴訟法第98條第3
項前段、第218 條，民事訴訟法第385 條第1 項前段，判決如主
文。
中　　華　　民　　國　　96　　年　　2　　月　   12　　日
                        第四庭審判長 法  官  侯東昇
                                     法  官  李玉卿
                                     法  官　林惠瑜
上為正本係照原本作成。
如不服本判決，應於送達後20日內，向本院提出上訴狀並表明上
訴理由，如於本判決宣示後送達前提起上訴者，應於判決送達後
20日內補提上訴理由書（須按他造人數附繕本）。
中　　華　　民　　國　　96　　年　　2 　 月　   12　　日
                                     書記官  劉道文
